【裁判字號】    87,自,477
【裁判日期】    890421
【裁判案由】    誣告等
【裁判全文】
臺灣臺南地方法院刑事判決八十七年度自字第四七七號
    自  訴  人  乙○○
    即反訴被告
    代  理  人  方溪良律師
    被      告  甲○○
    即反訴人
    選任辯護人  葉清華
右列被告因誣告等案件，經自訴人提起自訴，及被告甲○○提起誣告反訴，本院判決
如左：
    主      文
甲○○無罪，誹謗部分不受理。
乙○○無罪。
    理      由
壹、本訴部分：
一、自訴意旨略以：
（一）誣告部分：
      自訴人乃土地代書，常代客戶辦理金錢借貸業務，有單純設定抵押權登記以擔
      保債務之清償；有代覓臨時債權人，以臨時債權人之金錢先代為清償債務人對
      銀行之無擔保債務，便於向銀行重新申請同額或同額以上之貸款；有短期融資
      ，亦即代覓臨時債權人代還債務人對甲銀行之有擔保債務，以便塗銷抵押權登
      記，便於向乙銀行申請放款，再將放款所得償還臨時債權人等服務項目。上開
      項目之收費中有所謂服務費（即本金之百分之一），其中並包括利息，乃被告
      即甲○○（帥輪企業股份有限公司董事長）所明知；詎甲○○卻曲解為自訴人
      以月息百分之十五至三十之重利經營地下錢莊，若債務人於借款後一天之內償
      還本金，則為月息三十分；若債務人於二天內還清本金，則為月息十五分之虛
      構情事，並向台灣台南地方法院檢察署為告訴，指控自訴人為重利之犯行，意
      圖自訴人受刑事處分。嗣台灣台南地方法院雖為自訴人有罪之判決，並經台灣
      高等法院台南分院駁回上訴確定，但此乃因被告捏算假像利率，以不正當之算
      法誣告所致。按所謂利息，指受償本金外得有利益者而言，未受償還本金前雖
      先收利息，但因並未將本金完全回收前即被倒債，則之前所收本金以外之金錢
      ，應仍屬於本金之一部份，亦即等於根本未收利息。此乃眾所皆知之理，被告
      明知地下錢莊係指一家經營以高利貸放於多數債務人，收取本金以外之不當高
      利益而言，然自訴人僅係被告之債權人之一並代替他債權人處理被告之借貸事
      宜，並非錢莊，竟誣指自訴人收受重利，因認被告甲○○涉犯刑法第一百六十
      九條第一項之誣告罪嫌。
（二）詐欺部分：
      被告實於伊始即無資力，專以利用人頭公司（包括帥輪、原麟、大輝、宇冠、
      整聯、嶺達等公司）向銀行多額貸款設定抵押權，然後再向民間借款或設定第
      二順位抵押權，終局再宣告倒閉之有計劃性之詐騙手段，騙取他人金錢代還債
      務。自訴人於民國（下同）八十四年二月間某日經由陳東輝（即維任公司董事
      長）認識被告，被告在明知無法再重借之可能下，騙取自訴人為其代償債務。
      其一於八十四年五月十五日由債權人丙○○○、葉芬芬、丁○○借給被告經營
      之帥輪公司達新台幣（下同）一千一百萬元，並設定第二順位抵押權；其二於
      同年九月，自訴人為被告代還彰銀北高雄分行共計一千六百萬元（即七百萬與
      九百萬元），共計二千七百萬元之信用貸款。
      其後，在被告夫妻聲淚俱下，謂伊等絕不辜負自訴人，並在電燈光下對天發誓
      ，哀求自訴人繼續幫忙，此乃被告另一行詐之妙計，自訴人在誤信某單位對被
      告公司整頓重振有望之評估下，且被告亦時時掛在嘴邊言及：帥輪公司能活起
      來，完全是吳代書（自訴人）的功勞等語，使自訴人陷於錯誤，繼續為其糾集
      十六位債權人，總計又貸得八千三百十三萬元，因認被告甲○○涉犯刑法第三
      百三十九條第一項之詐欺取財罪嫌。
（三）恐嚇取財部分：
      在被告斂財目的已達後，於八十五年六月底時即透過黑道持槍恐嚇，喝令被告
      至某處談判言：奉甲○○（被告）之命，強迫自訴人交出被告抵押於自訴人處
      之所有權狀，並要求支付代勞費用，否則將受不利制裁等情，自訴人無奈下，
      開立自訴人名義之台南區企銀東寧分行支票二張（面額為二十萬，三十萬），
      由自稱郭仙棟者簽收。嗣上開兩支票到期後由「郭萬山」及「台南區西台南分
      行帳號Ｄ四七九二—八號」兌領。
（四）誹謗部分：
      被告促使記者於八十五年十月四日自由時報及聯合報上為不實報導：自訴人經
      營地下錢莊，以月息十五分至三十分重利吸血，且以暴力討債，現落網被捕等
      語，如此散布謠言，誹謗自訴人之名譽。惟此部分，因告訴期間已過，自訴人
      已於八十八年十月一日撤回告訴。
二、按犯罪事實應依證據認定之，無證據不得推定其犯罪事實，又不能證明被告犯罪
    者，應諭知無罪之判決，刑事訴訟法第一百五十四條、第三百零一條第一項定有
    明文。次按（一）誣告罪，以意圖他人受刑事或懲戒處分，向該管公務員誣告為
    構成要件，故該項犯罪，不特須指出其具體事實，足以使人受刑事或懲戒處分，
    且須明知其為虛偽，具有故意構陷之情形始能成立，如對於事實有所誤認，即缺
    乏此種意思條件，自難令負誣告責任，最高法院二十二年上字第三三六八號判例
    意旨參照。（二）詐欺罪之成立，以意圖為自己或第三人不法所有，以詐術使人
    將本人或第三人之物交付為要件。所謂以詐術使人交付，必須被詐欺人因其詐術
    而陷於錯誤，若其所用方法，不能認為詐術，亦不致使人陷於錯誤，即不構成該
    罪，最高法院四十六年台上字第二六Ｏ號判例參照。又按告訴乃論之罪，告訴人
    於第一審辯論終結前，得撤回其告訴；告訴乃論之罪，其告訴經撤回，應諭知不
    受理判決；自訴程序，除本章有特別規定外，準用第二百四十六條、第二百四十
    九條及前章第二節、第三節關於公訴之規定，刑事訴訟法第二百三十八條第一項
    、第三百零三條第二款、第三百四十三條定有明文。
三、經查：
（一）本件自訴人乙○○認被告甲○○涉有刑法第一百六十九條第一項誣告罪嫌，無
      非是以甲○○於台灣台南地方法院八十六年偵字第三九一一號中所提之告訴狀
      及八十五年九月十九日台南市第四分局偵訊筆錄為據，依其內容言，主要係關
      涉本件自訴人乙○○重及背信利之情事，然查：
      1、關於重利部分之事實，業據台灣台南地方法院八十六年度易字第四三六二
         號及台灣高等法院台南分院八十七年度上易字第一五五四號分別判決吳秀
         珍有罪在卷，且已經第二審判決確定，並有甲○○提出之公司票據清單影
         本、支票影本及本票影本與乙○○領取之支票影本可資對照，況是否成立
         重利，係以行為人取得與原本顯不相當之重力為已足，亦即應以行為人所
         收取之利息決之，且利息之收取並無法消滅本金債權之存在，自不得以所
         付之利息與本金之給付同視，是重利罪之成立與否，仍應計算以本金與利
         息之差距以為斷。況重利案部分已經判決確定，其事實已臻明確，被告自
         無誣告罪之虛構情事。
      2、次查，關於背信部分，經查被告於前開重利案件之審理中，一再主張被告
         既然已經清償丁○○等人之第二順位抵押權所擔保之借款，則自訴人自應
         塗銷前開抵押權登記，始符被告委任自訴人處理借貸事務之旨，然自訴人
         卻認定前開第二順位抵押權所擔保之借款並未清償完畢，故無法塗銷第二
         順位抵押權，並非為自己不法之利益，而違背其委任之事務。此部分乃涉
         及前開重利案中本金及利息計算法之不同：被告謂其於前開案件中所稱支
         付利息部分為二千八百四十八萬一千二百二十一元，自訴人則以複利計算
         後，認應為本金六千二百多萬元及利息二千一百萬元。是以上雙方對重利
         與否各執一端之計算標準，自亦不生被告虛構事實之可言。
（二）本件自訴人以被告於伊始即無資力，卻仍明知而為詐術之行使，待自訴人為被
      告貸款後，始賴帳不還。惟按刑法第三百三十九條第一項之詐欺罪，必須行為
      人自始基於不法所有之意圖，以詐術使人交付財物，始能構成；至於民事債務
      當事人間，若有未依債務本旨履行給付之情形，在一般社會經驗而言，原因則
      不一，其因不可歸責之事由無法給付，或因債之關係成立後，因其他事由於嗣
      後或因投資失利而惡意遲延給付，均有可能，非必然構成自始無意給付之詐欺
      犯行；經查：本件被告始於借款八十四年八月，利息並付至八十五年四月，且
      利息之總額在二千萬之譜，此亦為自訴人所肯認（惟自訴人認為最後既然本金
      未清償，最後應將已付之利息抵償本金而認為利息完全未付），可見被告並非
      於伊始即惡意行騙，此復徵諸自訴人自承：（在借款達一千一百萬元加上一千
      六百萬元後），被告公司之債務雖然有增加，但公司業務隨之好轉，訂單不斷
      ，自訴人及其他債權人等皆為其高興，正在期待受償有望等情觀之，被告為帥
      輪股份有限公司董事長，其公司之營虧乃正常運坐下之結果，並非空頭公司之
      惡性倒閉，而詐欺取財罪的客觀構成要件要素中前提要件為：行使詐術，而詐
      術行為無論如何所傳達之訊息必須是涉及一個事實，換句話說，必須要有實證
      的可能性，因此不包括純粹的價值判斷，因為價值判斷無所謂真假，乃是主觀
      上層次的問題，無法憑藉我們既有的認識能力去檢驗真假。是於民事借貸中，
      借貸之一方並不保證其有支付能力，而完全是基於貸方主觀上對借方資力之價
      值判斷決定是否貸款與若決定貸款應貸之額度為若干。本件被告並未虛偽製造
      不實資料以佐證其資力，自不生詐術實施之問題。況刑事被告依法不負自證無
      罪之義務故在別無積極證據之情形下，自不得違反刑事訴訟法第一百五十四條
      證據裁判主義下，以被告單純債務不履行之狀態，推定被告自始即有不法意圖
      而施用詐術。
（三）本件自訴人所言被告唆使黑道持槍恐嚇一事，既無自訴人報警記錄，且取去地
      段之土地所有權狀之相關處分記錄，以及自訴人所簽發支票二張共計金額五十
      萬元為郭萬山與帳號為台南區西南分行Ｄ四七九二八號兌領等情，亦均無證據
      顯示與被告有何直接關連，是在自訴人並未提供證據調查之情形下，自難僅憑
      自訴人之片面指訴，遽為不利於被告之認定，以免有違刑事訴訟法上之前提：
      證據裁判主義。
（四）本件自訴人指訴被告意圖散佈於眾，而指摘或傳述足以毀損他人名譽之事於自
      由時報及聯合報上等情，因刑法第三百十條誹謗罪依據同法第三百十四條規定
      ，為告訴乃論，再按刑事訴訟法第二百三十七條第一項之規定，其告訴應自得
      為告訴之人知悉犯人之時起，於六個月內為之。經查本件自訴人知悉八十五年
      十月四日之報導後，已明知恐係被告所誤導，是自該次日起算六個月至八十六
      年四月五日屆滿。今自訴人既已於本院言詞審理終結前以言詞表示撤回並經記
      明筆錄，爰為不受理之諭知。
綜上所述，本件被告甲○○在前以自訴人乙○○為被告，行使告訴權之重利等刑事訴
訟，在積極方面尚無證據證明其確係故意積極虛構事實，意圖使自訴人受刑事處分而
為申告，自非誣告；此外就詐欺取財、恐嚇取財部分，亦均無積極證據足資證明被告
犯罪，揆諸前揭說明及法條與判例意旨，應為無罪之諭知。
貳、反訴部分：
一、反訴意旨略以：反訴人甲○○於台灣台南地方法院八十七年度自字四七七號案件
    ，對反訴被告乙○○提起誣告自訴，主張其於台灣台南地方法院八十六年度易字
    第四三六二號中之告訴，並非誣告，惟乙○○竟以子虛烏有之事，於本案中提起
    自訴，指控反訴人甲○○涉有誣告、詐欺取財、恐嚇取財等犯行，因認反訴被告
    乙○○於本件誣告案件中，亦涉有刑法第一百六十九條第一項之誣告罪嫌云云。
二、按認定犯罪事實，依刑事訴訟法第一百五十四條規定，應憑積極證據。此項證據
    法則，無論在申告他人犯罪、或因申告他人犯罪而被訴犯誣告罪之場合，俱應一
    體適用，並無差別。故所訴之事實未能積極證明為虛偽，則僅能以證據不充分之
    故，為被訴人未予判罪或處分不起訴之原因，尚不得據以推定原申告人所訴即係
    誣告，最高法院二十年上字第三Ｏ七號著有判例。經查：
（一）被告前以反訴人涉嫌犯罪，向台灣台南地方法院提起八十七年自字第四七七號
      自訴案，固經本院以審理結果未能積極證明反訴人曾對被告為誣告、詐欺、恐
      嚇之犯行，而為無罪判決在卷。但查反訴人確曾委託被告辦理多次借貸，且於
      八十五年四、五月即資金週轉不靈而欠下鉅債達數千萬元，現仍無法達成和解
      ，亦經反訴人自認，且由於被告係採取複利計算，並涉及利息部分若超過民法
      上法定利率年息百分之二十之部分為自然債務，無法以訴訟取得執行力，因此
      ，被告多次自行解釋重利罪並不成立之理由：「所謂利息，指受償本金以外得
      有利益而言。未受償還本金以前雖先收利息，但未收至本金之全部以前被倒債
      ，致連本金無法撈回，所收者應屬收回本金之一部份而已，等於未收到利息始
      謂公道。」此段文字雖與法律上定義所謂重利罪不同，惟益足見被告所訴誣告
      及詐欺取財並非全然無因；縱使未能確切證明自訴人犯罪，亦不得執是憑空推
      測被告所提申告內容即係向壁虛構。
（二）又被告指訴反訴人涉嫌唆使黑道恐嚇取財部分，業據被告提出支票二紙為證，
      惟無法證明反訴人與兌領支票之人有何關係，是被告因為被一併取走之反訴人
      抵押在被告處之所有權狀，而懷疑係反訴人所唆使，亦屬人之常情，難認有何
      砌詞誣告之故意。此外，查無足以證明被告蓄意誣告之積極證據，自應諭知無
      罪。
據上論斷，應依刑事訴訟法第三百零六條、三百四十三條、三百三十九條、第三百零
一條第一項，判決如主文。
中    華    民    國      八十九        年  四    月    二十一          日
                                  臺灣臺南地方法院刑事第三庭
                                    審判長法  官
                                          法  官
                                          法  官
右正本證明與原本無異。
如不服本判決，應於判決送達後十日內，向本院提出上訴狀。
                                          書記官  魏芝雯
中    華    民    國      八十        年              月              日


司法院資訊處製作；財團法人民間司法改革基金會備份。
